臺灣新竹地方法院刑事判決　　　　　　　 96年度訴字第512號
公　訴　人　臺灣新竹地方法院檢察署檢察官
被　　　告　乙○○
指定辯護人　本院公設辯護人甲○○
上列被告因公共危險等案件，經檢察官提起公訴（96年度偵字第
4123號），本院判決如下：
    主  文
乙○○放火燒燬現供人使用之住宅，累犯，處有期徒刑參年拾月
，汽油桶壹桶、扣案之打火機壹只均沒收。
    事  實
一、乙○○前於民國95年間因違反家庭暴力防治法案件，經本院
    以95年竹東簡字第90號判處有期徒刑3 月確定，於96年4 月
    10日易科罰金執行完畢。詎仍不知改過，於96年7 月4 日22
    時40分許在外飲酒過量，致其辨識行為違法之能力顯著降低
    後，返回其與妻子賴菊枝、兒子喇藺猶命、孫子莫那喇藺及
    萊撒喇藺等人所共同居住，位於新竹縣五峰鄉桃山村8 鄰清
    泉133 號之住處時（該門牌號碼係1 棟二層樓水泥房屋，旁
    邊則加蓋1 棟獨立、可供人居住並無附連之竹造房屋），因
    不見妻子賴菊枝在家，乃走向竹屋內質問正偕同2 名幼子休
    憩之喇藺猶命稱：「你媽媽去哪裡了？」、「你去哪裡了，
    怎麼這麼晚才回來？」等語，喇藺猶命見父親酒後意識降低
    藉題發揮，僅淡然答稱：「我不知道。」，乙○○又嗆聲稱
    「這房子不是你的，為何要睡在竹屋內」、「我出去找你媽
    媽，如果找不到你媽媽，你看著好了，等著我」等語，嗣稍
    休息片刻後即悻悻然開車出門，於同日23時30分許乙○○開
    車返家，因未尋獲賴菊枝，又因酒後一時情緒不佳，竟基於
    放火燒燬現供人使用之住宅之犯意，乃將車上原本放置供平
    日伐竹鏈鋸使用，容器容量約20公升，內盛裝約三分之一之
    汽油1 桶自車上攜帶進門，先沿石階走到竹屋底下之廁所前
    ，在該處地上潑灑汽油，而著手於放火之行為，適喇藺猶命
    於半睡半醒中因聽到乙○○開車回來之汽車引擎聲，約3 、
    5 分鐘後又隨即聞到濃烈之汽油揮發味道，心中感到有異，
    乃起身尋找汽油味道來源，赫然發現乙○○手提上開汽油桶
    站立於竹屋底下廁所前，地上並灑有汽油油漬，其依當時情
    景研判乙○○潑灑汽油正欲縱火，乃立即上前自乙○○手中
    搶過汽油桶後急奔屋外馬路旁，欲找尋適當之處所藏放，詎
    乙○○竟承上開放火之接續犯意，隨即走進水泥房屋二樓起
    居室內，以其所有放置口袋內之打火機點燃該屋內沙發床（
    彈簧床）墊上之家中衣物，旋即該衣物即起火燃燒並迅速擴
    散延燒，火舌從該屋南側屋頂冒出，大量白色濃煙從該屋西
    北方向冒出，造成該屋(一)二樓外觀部分：二樓屋頂石綿瓦片
    燻黑，上方遮雨帆布燒熔、屋樑受燒碳化外露；二樓西側牆
    面上方、通道天花板及鄰棟東側牆面上方燻黑，木門門框上
    方及東側碳化情形較為嚴重；二樓北側磚牆窗戶上方及石綿
    瓦屋簷內側燻黑較為嚴重；二樓東側牆面木門上方及石綿瓦
    屋簷內側燻黑較為嚴重，木門門框上方及西側碳化較為嚴重
    。(二)二樓內部部分：屋頂之屋瓦破裂，屋樑西側受燒碳化較
    為嚴重；樓梯間牆面東側上方受燒變色較為嚴重；東側、西
    側、南側、北側四側牆面均有受燒變色、水泥剝落之現象，
    北側窗戶受燒碳化，東側牆面出入口木門受燒碳化，西側牆
    面木門及窗戶受燒碳化，及其他室內衣櫃、裝箱之衣物、書
    本及其他電器用品、家俱等物品亦均燒燬，致該房屋之天花
    板、石棉屋瓦等主體結構多處亦均遭燒燬，而喪失遮風避雨
    ，供人正常起居飲食之效用，喇藺猶命奔出屋外約莫5 分鐘
    後轉身發現水泥房屋二樓起火後，深怕火勢延燒到竹屋，立
    即奔回竹屋內帶出2 名幼子，同時發現乙○○呆坐在水泥房
    屋二樓起居室前方之階梯上，因情勢緊急無暇他顧，乃先於
    當日晚上11時58分許委請親友報警，通知新竹縣消防局五峰
    消防分隊到場救火，嗣消防隊於翌日零時56分方將火勢撲滅
    ，並由警方當場於乙○○身上扣得上開打火機1 個，繼而發
    現上情。
二、案經新竹縣政府警察局橫山分局報告臺灣新竹地方法院檢察
    署檢察官偵查起訴。
    理  由
一、證據能力部分：
    新竹縣政府消防局於火災現場勘驗調查後，於96年7 月20日
    出具火災原因調查報告書、現場勘查紀錄及現場照片32幀，
    被告對於上開文書之證據能力並不爭執，本院認其作成之情
    況亦無不適當之處，依刑事訴訟法第159 條之5 規定自有證
    據能力，合先敘明。
二、訊據被告乙○○對於上開犯罪事實均矢口否認，辯稱：伊當
    時因怕車上汽油被村中少年偷走，方才將1 桶汽油攜帶下車
    欲放到竹屋底下廁所前，可能因為酒醉腳步不穩，廁所前地
    勢不平，汽油才溢濺在地上，並非故意潑灑欲放火；又伊後
    來酒醉回二樓起居室休息時，有躺在床上抽菸，系爭火災應
    係抽菸不慎引燃；又伊當時酒醉，很多事情想不起來等語，
    經查：
  (一)被告位於新竹縣五峰鄉桃山村8 鄰清泉133 號住處，主建築
    係1 棟二層樓水泥房屋，旁邊則有1 棟獨立並無附連之竹屋
    ，平日均由被告與妻子賴菊枝、兒子喇藺猶命、孫子莫那喇
    藺及萊撒喇藺等人共同居住使用，案發當晚賴菊枝恰因有事
    外出，喇藺猶命則係攜同2 名幼子莫那喇藺及萊撒喇藺於竹
    屋內睡覺休憩等情，此除經證人喇藺猶命當庭證述明確外，
    且為被告所不爭執；又上開住處經系爭火災延燒後，水泥房
    屋一樓部分及竹造房屋雖均未遭到延燒，然水泥房屋2 樓部
    分則有如事實欄所載之燒燬情形，尤其該屋之二樓天花板、
    石棉屋瓦等主體結構多處均遭燒燬等情，業經新竹縣政府消
    防局於案發後勘驗火災現場，並製有火災現場勘查紀錄1 份
    及現場照片32幀附卷可稽。
  (二)本件案發後警察第一時間前往現場處理，經向事先鎖定有放
    火嫌疑之被告詢問系爭房屋如何起火，被告曾向到場處理之
    新竹縣警察局橫山分局清泉派出所所長周錦貴坦承：系爭火
    災係伊用打火機燒燬的等語，有證人周錦貴所出具之查證報
    告1 紙在卷可稽，該查證報告雖屬證人於審判外之書面陳述
    ，而為傳聞證據，然因被告於偵查中對該查證報告所記載之
    事實乃坦承不諱稱：「（警察到場時，你有跟警察說房子是
    你燒的，有何意見？）是的，我有跟警察這樣說，但‧‧」
    等語（見偵查卷頁29），且確實有自被告身上取出而為其所
    有之打火機1 只扣卷可憑，則被告確曾在案發後向第三人為
    審判外之自白，堪予認定。
  (三)嗣被告於警詢、偵查及本院審理中雖否認故意放火犯行，然
    有關事實欄所載之系爭房屋起火過程，業據證人喇藺猶命於
    審理中證稱：「我、父母親和我的兩個兒子平時住在該處，
    通常我父母親和我孩子同住在主建築水泥屋的二樓起居室，
    我自己住在水泥屋旁的竹屋。」、「竹屋和清泉133 號泥造
    房屋沒有連在一起，但是就在隔壁，可以走過去。」、「當
    時我從新竹回家，然後我帶兩個小孩在竹屋睡覺，我父親當
    天喝得很醉，語無倫次，他跑過來竹屋說要把我們趕出去。
    」、「我父親進門就問我去哪裡，為何那麼晚回來，小孩都
    沒有顧等語，具體的完整內容我記不起來，問我為何要睡在
    竹屋，竹屋又不是我蓋的。又問我為何我母親不在家。他說
    得語無倫次就是了，我想他酒醉，懶得跟他解釋。」「他在
    竹屋休息一下說要去找我母親。當時有說去找我媽媽，如果
    沒有找到，叫我等著好了。」、「他休息一下就離開‧‧他
    有開車出去，過了沒有很久，我還沒有睡著，就聽到他回來
    ，因為聽到他車子的聲音。」、「我因為聞到汽油的味道才
    從床上起來，應該是說我看到他的時候，他手上拿著一桶汽
    油，但我不知道他的汽油是從家裡拿的還是從外面帶回來的
    ，他人站在竹屋底下的廁所。」、「因為我有聞到汽油味，
    而且地上確實有汽油油漬，而且我父親人就站在旁邊，我推
    斷我父親在竹屋底下灑了汽油。」、「我直覺是父親撒了汽
    油，我有點害怕，所以從我父親手上搶走汽油桶。」、「我
    搶了油桶往馬路上跑，想把油桶藏起來，所以沒有注意到我
    父親在屋內做何事，從馬路到我家有一段距離，我一回頭就
    看到家裡起火了。」、「我有看到火舌」、「從我拿油桶去
    馬路上藏起來，到我看到起火的時間相隔約三到五分鐘。我
    快點走下去，因為燒得太快也沒有辦法救，我快點從竹屋裡
    把小孩叫出來。」、「我走下去叫小孩時，他人坐在階梯那
    裡，他做什麼我也不知道，距離火場約兩、三公尺。」、「
    發生火災之後，我不知道警察有沒有從我父親身上扣香菸，
    但有扣到打火機。」等語明確，因證人喇藺猶命係被告兒子
    ，上開案發過程中對被告有利不利之處均詳為陳述，且於審
    理中尚當庭為被告請求具保停止羈押（參見本院審理卷頁59
    ），其證詞應無誣陷被告之虞，堪予採信。
  (四)而案發後經新竹縣政府消防局前往現場勘查調查後，發現現
    場受燒範圍僅為新竹縣五峰鄉桃山村8 鄰133 號之系爭水泥
    房屋二樓臥室，火勢並未延燒至其他樓層、竹屋及鄰居，可
    知「該水泥房屋為起火戶」；又於火災實務中，起火處通常
    燃燒時間最久，燃燒情形最為嚴重，故燃燒最嚴重之處通常
    為起火處，本件依據現場延燒之情況及彈簧床墊及床墊上方
    物品受燒炭化之程度，研判「該起火戶二樓西側彈簧床墊上
    之衣物為起火處。」；再者，因火災發生當時僅被告、被告
    之子喇藺猶命及喇藺猶命的2 個小孩身在現場，並無其他可
    疑人士，因此「排除可疑人士闖入縱火之可能」；因起火處
    附近無使用火氣類之產品，且一樓廚房瓦斯爐開關為關閉狀
    態，並無烹煮食物，因此「排除用火不慎之可能」；另因起
    火處未有電線經過，及彈簧床墊周圍電線尚未發現有短路熔
    痕情形，因此「排除電線短路起火之可能。」；又因起火處
    未發現有潑灑促燃劑之跡象或加速燃燒之現象，因此「排除
    促燃劑縱火之可能」；從而於排除以上起火原因後，認本件
    起火原因應係以「人為以明火點燃」可能性最大等情，有該
    局所出具之96年7 月20日火災原因調查報告書1 份在卷可稽
    ；又新竹縣政府消防局係案發後第一時間前往現場處理之專
    業主管單位，其等就上開案發現場之採證、證物之研判、起
    火原因之分析自有高度之專業性及可信性，自得作為本院研
    判系爭起火原因之重要參考。
  (五)則綜合證人喇藺猶命所證內容，及新竹縣政府消防局檢送之
    鑑定報告分析研判，依喇藺猶命所描述被告在案發前之情狀
    ，可知被告平時酒後即有藉題發揮，情緒失控之先例，本次
    於案發前因返家未見妻子在家，心中勃然大怒，先對喇藺猶
    命無理苛責取鬧，在開車外出前尚放話「我如果找不到你媽
    媽，你看著好了，等著我」等言語，客觀上已足顯露其欲進
    行放火犯罪之情緒與動機；嗣被告無故提著汽油桶返家，且
    將汽油潑灑於竹屋底下之廁所前，此項舉動客觀上顯可判斷
    其正著手放火之行為；再觀諸喇藺猶命自被告手中搶走汽油
    桶後，被告隨即進入泥造房屋二樓臥室內，接著僅約3 至5
    分鐘後該臥室立即開始起火延燒，火勢劇烈已見火舌，被告
    於起火燃燒後未見倉皇逃出之失火狀，反係呆坐於屋前階梯
    等等情狀，輔以新竹縣政府消防局上開排除「可疑人士闖入
    縱火」、「用火不慎」、「電線短路起火」、「促燃劑縱火
    」等常見之起火原因後，依照經驗法則及論理法則，吾人自
    可合理推知本件應係被告酒後情緒不佳，於使用汽油縱火竹
    屋不成後，再以身上之打火機點燃泥造房屋二樓起居室內之
    床上衣物後，延燒成為火災。
  (六)被告雖抗辯：伊居住系爭房屋20餘年，並無縱火之動機等語
    ，然被告平時酒後即時有情緒失控或家庭暴力之行為，除已
    如上述外，其前於95年間因違反家庭暴力防治法案件，經本
    院以95年度竹東簡字第90號判處有期徒刑3 月確定，甫於96
    年4 月10日執行完畢，亦有臺灣高等法院被告前案紀錄表在
    卷可稽，則被告於酒後失慮鑄下縱火犯行，乃符合經驗法則
    ；又被告雖辯稱：伊怕汽油被偷方帶進屋內，因酒醉走路不
    穩，竹屋底下地勢不平，汽油方才溢濺出來等語，然汽油因
    屬容易點燃之危險液體，且揮發出之氣味刺鼻難忍，常人裝
    桶時通常會以瓶蓋加以封緊牢固，避免液體濺出或氣味揮發
    ，尤其本件被告所攜回之汽油桶係自車中取出（審理卷頁53
    ），被告當庭亦自承；當時汽油瓶應該有用蓋子（審理卷頁
    54），則縱被告酒醉走路姿態不穩，或竹屋底下地勢不平，
    該汽油亦應無自桶內溢濺之可能；況且因喇藺猶命遠在竹屋
    內休憩尚能聞到濃厚之汽油揮發味道，在夜間灰暗光線中尚
    能看到廁所前有一片油漬，可見地上之汽油數量尚鉅，衡情
    應係被告故意潑灑，而非如其所辯係不小心溢濺；另被告雖
    辯稱：系爭火災應係伊抽菸不慎引燃等語，然查香菸吸食之
    原理，係靠引燃香菸一端後，藉其餘熱慢慢引燃菸草其他部
    分後，再吸食其霧化氣體，並無明火，溫度不高，所以因香
    菸不慎引燃之火災，通常需歷經較久之蓄熱延燒過程，然依
    喇藺猶命所述，其搶走汽油桶急奔至馬路後，約僅3 至5 分
    鐘以後即見泥造房屋二樓起居室起火，且有見到火舌等語（
    審理卷頁51、52），顯見當時火勢燃燒甚快且劇，客觀上顯
    非係由香菸引燃之火災，是被告上開所辯均不足採。
  (七)辯護人雖復為被告辯稱：系爭泥造房屋僅有2 樓部分屋頂、
    家具、臥室遭到燒燬，其餘邊牆、1 樓均未受燒，顯未達到
    燒燬之程度，應僅為未遂等語，然按刑法第173 條第1 項、
    第2 項放（失）火燒燬現供人使用之住宅罪，所謂住宅，係
    指供人起居飲食等日常生活所使用之房宅，且住宅亦屬建築
    物之一種，自須上有屋頂，周有四壁，而足遮風避雨；又所
    謂燒燬，係指火力燃燒，喪失物之效用而言，必須其物喪失
    主要效用，始得謂放火既遂（最高法院76年上字第1471號判
    例、76年度台上字第8230號判決意旨可供參照）。經查：被
    告住處之水泥房屋經系爭火災延燒後，該房屋一樓部分及竹
    造房屋雖均未遭到延燒，然泥造房屋2 樓天花板、石棉屋瓦
    等主體結構，幾乎遭到燒燬殆盡，已如前述，其客觀上明顯
    已喪失遮風避雨，供人正常起居飲食之效用，此另由證人喇
    藺猶命到庭陳稱：「房子燒掉以後，已經沒辦法住人，因為
    屋頂也燒掉了，我母親和小孩都暫時住在旁邊我叔叔家」等
    語益可得證，是被告燒燬系爭泥造房屋，應已達既遂之程度
    ，辯護人辯稱係未遂，乃有誤會，亦不可採。
  (八)末按「行為時因精神障礙或其他心智缺陷，致其辨識行為違
    法或依其辨識而行為之能力，顯著減低者，得減輕其刑。」
    ，95年7 月1 日修正施行之刑法第19條第2 項定有明文。又
    所謂行為時因精神障礙或其他心智缺陷，致其辨識行為違法
    之能力顯著降低者，係指「行為時之精神，對於外界事物之
    判斷能力，較普通人之平均程度，顯然減退者而言」、「飲
    酒至醉，陷於精神耗弱，原為一時之精神狀態，非若精神病
    患之有持續性，故事後判斷行為人於行為時是否在酒醉精神
    耗弱中，無從如對一般精神病患得就其生理﹑精神等狀況為
    鑑定，因而法院綜合行為人行為時各種主客觀情形為合理推
    斷，自非法所不許」、「刑法第19條第2 項所謂精神耗弱人
    之行為減輕其刑之規定，係指行為時之精神，對於外界事務
    之知覺、理念及判斷能力，較普通人之平均程度顯然減退者
    而言。倘被告於飲酒之初，尚無犯罪之意圖，祗因飲酒至醉
    ，雖非全然缺乏知覺，但較一般人顯然減退，即難謂非精神
    耗弱人之行為得以減輕其刑（最高法院28年上字第3816號、
    48年台上字第1486號、80年台上字第3511號、84年度台上字
    第1104號裁判意旨均可供參照；又新法以上開文字取代舊法
    之「心神喪失」、「精神耗弱」等詞，係因舊法文字語意並
    不明確，判斷標準難有共識，故以新法文字代之，此觀諸立
    法修正理由自明，是最高法院上開歷年判決揭示之具體判斷
    法則，其精神與新法文字並無相悖，仍得參考適用，併此敘
    明）。
  (九)經查：被告平時雖有酒後鬧事、家庭暴力之前例，然從未像
    本次故意縱火之情形嚴重，其平時與家人感情亦佳，案發前
    並無特別沮喪或脾氣異常之情形等情，業經證人喇藺猶命證
    述在卷，則應可排除被告於飲酒前即有放火燒燬住宅之意圖
    ，或故意或過失自陷酒醉情狀之可能；又依據證人喇藺猶命
    所稱：「被告案發前曾與我發生爭吵，質問我去哪裡，為何
    那麼晚回來，小孩都沒有顧，為何要睡在竹屋，竹屋又不是
    我蓋的，為何母親不在家等，講話語無倫次，已經喝酒醉了
    。」等情形，及系爭房屋亦係被告住處，倘經燒燬其即無安
    身居住之所，另竹屋內尚有其兒孫休憩睡覺，倘因大火造成
    傷亡，其晚年亦難享天倫之樂等常情判斷，衡情被告當時若
    對行為違法辨識之能力完全正常，應無任意引火燒燬房屋之
    可能，顯見本次應係其酒後引起精神障礙，致對於客觀違法
    行為之辨識能力顯著降低，因而一時失慮所為；又此至多僅
    構成減輕其刑事由，並無法免除被告罪責。是綜合上述，本
    件被告放火燒燬現有人使用之住宅犯行，事證明確，應依法
    論科。
三、按刑法第173 條第1 項放火燒燬現有人使用之住宅罪，其直
    接被害法益，為一般社會之公共安全，雖同時侵害私人之財
    產法益，但仍以保護社會公安法益為重，況放火行為原含有
    毀損性質，而放火燒燬現供人使用之住宅罪，自係指供人居
    住房屋之整體而言，應包括墻垣及該住宅內所有設備、傢俱
    、日常生活上之一切用品。故一個放火行為，若同時燒燬住
    宅與該住宅內所有其他物品，無論該其他物品為他人或自己
    所有，與同時燒燬數犯罪客體者之情形不同，均不另成立刑
    法第175 條第1 項或第2 項放火燒燬住宅以外他人或自己所
    有物罪（最高法院79年臺上字第1471號判例意旨可供參照）
    。故核被告上開行為，係犯刑法第173 條第1 項之放火燒燬
    現供人使用之住宅罪。被告於潑灑汽油著手燒燬竹屋未遂後
    ，復前往以打火機點火燒燬水泥房屋2 樓，均係利用同一犯
    罪機會欲對上開住處進行放火犯行，顯係基於接續犯意而為
    之，應依接續犯論以單純1 罪。被告前於95年間因家庭暴力
    防治法案件，經本院以95年竹東簡字第90號判處有期徒刑3
    月確定，於96年4 月10日易科罰金執行完畢，已如上述，其
    於上開徒刑執行完畢後5 年內故意再犯本件有期徒刑以上之
    罪，為累犯，應依刑法第47條第1 項規定加重其刑。被告於
    酒後因精神障礙致其辨識行為違法之能力顯著降低，方才犯
    下本件放火犯行，爰依刑法第19條第2 項規定減輕其刑。被
    告同時有上開刑之加重減輕事由，應先加後減之。爰審酌被
    告前已有家暴前科，不知謹慎自持，本次竟於酒後任意將全
    家賴以居住之住宅燒燬，且枉顧兒子、2 名幼孫正於竹屋內
    休憩睡覺，親戚鄰里居住在旁，如大火未及發現撲滅，其將
    造成人員傷亡等公共危險情節甚鉅，且到案後均否認犯罪，
    不知改過，本不宜寬恕，惟念其家人到庭作證時仍為其向本
    院求情，本次幸未造成人員傷亡，被告於本院審理中態度尚
    佳，及其學識、家境等一切情狀，量處如主文所示之刑。被
    告著手燒燬竹屋所用之汽油桶1 桶，雖未扣案，然無法證明
    業已滅失，另扣案之打火機1 只，係被告所有，且係供其持
    以燒燬水泥房屋所用之物，均應依刑法第38條第1 項第2 款
    併予宣告沒收。
據上論斷，應依刑事訴訟法第299 條第1 項前段，刑法第173 條
第1 項、第19條第2 項、第47條第1 項、第38條第1 項第2 款，
判決如主文。
本案經檢察官張凱絜到庭執行職務。
中　　華　　民　　國　　96　　年　　10　　月　　17　　日
                  刑事第二庭    審判長法官　汪漢卿
                                      法官  李毓華
                                      法官  蔡川富
以上正本證明與原本無異。
如不服本判決應於收受本判決後10日內向本院提出上訴書狀，上
訴書狀應敘述具體理由。上訴書狀未敘述上訴理由者，應於上訴
期間屆滿後20日內補提理由書狀於本院 (均須按他造當事人之人
數附繕本 )「切勿逕送上級法院」。
中　　華　　民　　國　　96　　年　　10　　月　　17　　日
                                     書記官　沈藝珠
附錄本案論罪科刑法條：
刑法第173 條放火燒燬現供人使用之住宅或現有人所在之建築物
、礦坑、火車、電車或其他供水、陸、空公眾運輸之舟、車、航
空機者，處無期徒刑或7 年以上有期徒刑。
失火燒燬前項之物者，處1 年以下有期徒刑、拘役或500 元以下
罰金。
第一項之未遂犯罰之。
預備犯第一項之罪者，處1 年以下有期徒刑、拘役或300 元以下
罰金。
